臺灣高等法院臺中分院民事判決　　　　 96年度建上易字第8號
上　訴　人　乙○○
訴訟代理人　楊振裕律師
上　訴　人　甲○○
被　上訴人　蘇志強即鉅燁工程行
訴訟代理人　丙○○
上列當事人間請求給付工程款事件，上訴人對於中華民國95年12
月15日臺灣彰化地方法院第一審判決（95年度訴字第657號），
提起上訴，本院於96年4月3日言詞辯論終結，茲判決如下：
    主  　　文
原判決關於命上訴人連帶給付被上訴人之金額超過新台幣陸拾肆
萬零伍佰元本息部分，及該部分假執行之宣告，暨命上訴人負擔
訴訟費用之裁判，均廢棄。
上開廢棄部分，被上訴人在原審之訴及假執行之聲請均駁回。
其餘上訴駁回。
第一、二審訴訟費用（已確定部分除外），由上訴人連帶負擔十
分之九，餘由被上訴人負擔。
    事實及理由
壹、程序方面
一、本件被上訴人於原審請求上訴人乙○○及其合夥人甲○○負
    連帶給付貨款責任，原審判決後，雖僅由黃炳淵提起上訴，
    惟其提出之抗辯，有非基於其個人之原因且為有理由者，則
    依民事訴訟法第56條第1項第1款之規定，甲○○雖未列名上
    訴，然其合夥人乙○○之上訴，其效力仍應及於未上訴之甲
    ○○，爰併列甲○○為上訴人，合先敘明。
二、上訴人甲○○經合法通知，未於言詞辯論期日到場，核無民
    事訴訟法第386條所列各款情形，爰依被上訴人之聲請，就
    上訴人甲○○部分，由其一造辯論，而為判決。
貳、實體方面
一、被上訴人主張：上訴人甲○○於民國（下同）93年6月間與
    伊簽約，由伊於上訴人乙○○所有彰化縣彰化市○○段1065
    地號土地上建造露天餐廳，工程金額總計新台幣（下同）1,
    481,700元，有估價單（影本見第一審法院卷第6頁）為憑。
    嗣伊於93年8月間依約施作完成（除施工項目「１1/2”角管
    欄杆」部分，伊已購買材料並剪裁，因上訴人甲○○拖延付
    款而未裝上），然上訴人甲○○僅支付60萬元工程款，尚積
    欠伊881,700元。又依上訴人乙○○於94年10月1日寄給伊妻
    之存證信函及所附其於93年10月28日寄給上訴人甲○○之存
    證信函所載，伊始知上訴人甲○○與上訴人乙○○為上開餐
    廳之合夥人，且合夥財產中之現金部分已遭上訴人甲○○侵
    吞，而伊所施作之建物亦遭上訴人乙○○據為己有，是上訴
    人等之合夥，現已無任何財產。另伊同意扣除上開未施作欄
    杆部分金額等情，爰依民法第681條規定，提起本件訴訟，
    求為命上訴人等連帶給付伊881,700元本息之判決（原審判
    命上訴人等應連帶給付被上訴人651,700元本息，駁回被上
    訴人其餘之訴，未據聲明不服，已告確定）。
二、上訴人乙○○則以：伊未投資系爭餐廳，與甲○○間並無合
    夥關係存在，此觀諸並未見有何證據證明伊與甲○○間有約
    定出資比例、如何經營、如何分配盈餘等合夥之重要條件即
    明。至伊於寄予甲○○及被上訴人之妻之存證信函中，僅係
    表示伊與甲○○間有租賃契約，並遭甲○○詐騙，並未承認
    有合夥；甲○○欲將伊扯入本件以分擔其責任，乃為不利於
    伊之供述，其所述前後矛盾、不合常情，並非實在。退而言
    之，縱將伊遭甲○○詐騙而交付30萬元乙事認係伊與甲○○
    成立合夥，充其量亦應認伊僅為隱名合夥人，依民法第703
    條規定，僅就出資之限度內，負分擔損失之責。再者，被上
    訴人所指之合夥，尚有合夥財產即由被上訴人搭建之系爭建
    物，被上訴人既尚未對該合夥財產求償而仍有不足，即逕要
    求伊負連帶清償責任，顯無理由。另被上訴人主張之工程款
    未經合意，所主張之工程內容造價過高，所提之估價單既含
    其同意給予甲○○之回扣在內，自不能以之為工程契約之總
    價，應以甲○○所提最初不含回扣之估價為1,359,100元之
    估價單為準，且被上訴人既自承尚有１1/2”角管未安裝，
    即未完成承攬工作，依民法第490條及第505條第1項規定，
    其即無權請求給付工程款等語，資為抗辯。上訴人甲○○於
    原審及本院準備程序中到庭，則以：伊承認為本件餐飲生意
　　之合夥人，合夥事務多由伊出面處理，另上訴人乙○○是股
  　東，已投資65萬元，其中42萬元是以上訴人乙○○得收取之
    租金折抵，另伊向上訴人乙○○收取7萬元之仲介費，故上
    訴人實際拿出來的現金是30萬元；其他股東另有伊弟王寶圖
    、伊阿姨、訴外人林志榮、伊姨父高景明及其他不知名者等
    人等語置辯。
三、原審審理後，斟酌兩造之主張及攻擊防禦方法之結果，認被
    上訴人依據民法第681條之法律關係請求上訴人連帶給付之
    貨款為651,700元【計算式：0000000－000000（已兌現之金
    額）－100000（欲給付被告甲○○之回扣）－130000（１1/
    2"角管欄杆之費用）＝651700】及自起訴狀繕本送達上訴人
    之翌日（即95年10月6日）起至清償日止，按年息百分之五
    計算之利息，並無不合，應予准許。至逾上開請求部分，則
    為無理由，應予駁回。因而為被上訴人一部勝訴、一部敗訴
    之判決，並依兩造之陳明分別酌定相當之擔保金額，為准予
    假執行及免為假執行之宣告。上訴人乙○○不服，提起上訴
    ，聲明求為判決：(一)原判決不利伊部分廢棄。(二)前項廢棄部
    分，被上訴人在第一審之訴及假執行之聲請均駁回。(三)第一
    、二審訴訟費用由被上訴人負擔。被上訴人則答辯聲明，求
    為判決：(一)上訴駁回。(二)訴訟費用由上訴人負擔。
四、兩造不爭執之事項：
　(一)被上訴人與上訴人甲○○在93年6月間簽訂露天餐廳建造工
  　程，興建地點為上訴人乙○○所有坐落彰化縣彰化市○○段
    1065地號土地，並已完工（僅施工項目「１1/2”角管欄杆
    」部分未施作）。
  (二)上開完成興建之建築物現為上訴人乙○○使用中。
　(三)上訴人乙○○於94年10月1日寄給被上訴人之妻之存證信函
  　載稱：「……二、當初甲○○承租本人土地時，誘騙本人與
    他受害人為經營咖啡廳之名目以每人新台幣拾萬元後即捲
    款逃走……三、依前訴台端聲明本人佔用建築物謀取租金之
    不當得利已不實，承租人甲○○積欠本人債務，其所興建於
    本人土地之建物當歸本人所有……本人當有再將土地出租他
    人之權。」，並附94年2月25日臺灣彰化地方法院94年度聲
    字第64號裁定。上開裁定內容乃准將上訴人乙○○於93年10
    月28日對上訴人甲○○所發如附件存證信函所示意思表示之
    通知為公示送達，該附件存證信函載稱：「茲台端前以租賃
    本人土地彰化市○○段1065地號經營咖啡餐飲館為由，並搭
    建建築物等設施為掩護名目，誘騙本人及其他受害人投資咖
    啡餐飲館，台端詐騙本人新台幣參拾萬元，豈料，咖啡館未
    建設完成，台端竟捲款逃走，台端除惡詐投資人外並積欠廠
    商之貨款，蓄意詐欺之罪嫌已明。……」（影本見第一審法
    院卷第7至19頁）。
五、兩造之爭點：
　(一)上訴人乙○○是否為上訴人甲○○所發起經營露天餐廳之合
  　夥人？
  (二)上開合夥事業是否仍有合夥財產足以清償合夥債務？上訴人
    對被上訴人之請求應否負連帶責任？
  (三)被上訴人興建上開建物之總價金及尚未受償部分各為多少？
    其是否已得以請求給付？
六、法院之判斷：
　(一)查被上訴人主張其與上訴人甲○○在九十三年六月間簽訂露
  　天餐廳建造工程，興建地點為上訴人乙○○所有坐落彰化縣
    彰化市○○段一０六五地號土地，並已完工。上開完成興建
    之建築物現為上訴人乙○○使用中，此為兩造所不爭執，並
    據兩造提出估價單各乙件，上訴人乙○○寄給被上訴人之妻
　　之彰化市○○路郵局第四五四號存證信函為證，堪信為真實
　　。
　(二)關於爭點(1)(2)部分上訴人乙○○雖否認其為合夥人，然其寄
  　給被上訴人之妻之存證信函已明確記載其投資系爭咖啡廳三
    十萬元，並經上訴人甲○○於原審及本院準備程序中陳稱：
    乙○○為股東，出資六十五萬元，三十五萬元是以租金抵付
    ，另三十萬元以現金出資等語。另上訴人乙○○於原審及本
    院亦陳稱：上開建物伊已出租給他人，並經法院公證，而且
    另有他人前來請款，如泥水工及製作窗戶的工人之工錢，伊
    也都支付了幾十萬元等語。是其如非合夥人，在合夥事務尚
    未清理完畢，何以其能將系爭建物出租予他人使用，並願意
    支付泥水工及製作窗戶的工人之工資幾十萬元，堪認上訴人
    乙○○係上開由上訴人甲○○所發起經營咖啡餐飲事業之合
    夥人無訛。其既親自參與合夥事務之執行並清償合夥事業之
    債務，自屬出名合夥人而非隱名合夥人。又上訴人乙○○上
    開存證信函自承合夥股金已遭上訴人甲○○侵吞無遺，系爭
    建物依租賃關係在其土地上興建已屬其所有，其並因合夥事
    業已無現金，故由其自行支付上開泥水工、窗戶工之工資幾
    十萬元，亦足以證明上訴人之合夥事業已無合夥財產。又上
    訴人乙○○抗辯本件上訴人究係合夥登記或公司登記，被上
    訴人應予舉證，然被上訴人已提出上訴人乙○○所寄發之存
    證信函為證，已足以證明本件上訴人為合夥關係，上訴人抗
    辯
    本件尚未完成登記，究係為合夥登記，或公司登記，應由上
    訴人乙○○舉證，上訴人乙○○抗辯應由被上訴人舉證，容
    有誤會，併予敘明。而本件合夥既已無財產，已如上述，則
    被上訴人請求為合夥人之上訴人二人就合夥債務負連帶清償
    責任，洵屬有據，自應允許。
  (三)關於爭點(3)部分：
  　本件工程款究為多少，被上訴人與上訴人甲○○各提出估價
    單乙紙為據，前者工程總價為1,481,700元，後者則為1,359
    ,100 元。該二紙估價單皆為被上訴人所簽發之事實，為被
    上訴人所是認，所不同者則為前者已經被上訴人與上訴人甲
    ○○在其上簽名，後者則無。惟被上訴人不諱言因上訴人甲
    ○○要求回扣，伊擬付予10萬元之回扣，故簽發前者等語，
    則1,481,700元之估價單乃含上訴人甲○○要求回扣之因素
    在內所填具乙節，堪以採信，而比照二紙估價單之工程項目
    ，除前者（即1,481,700元）較後者（即1,359,100元）增加
    二樓地板一式共45,000元及修邊增30尺，白鐵增15尺外，其
    餘皆相同，惟已施作部分項目之金額，前者均較後者為多，
    未施作部分（即１1/2”角管欄杆）應扣除部分，前者則只
    列130,000元，後者則列169,000元，此有上開二紙估價單在
    卷可稽（見原審卷第6頁、第47頁），是綜上可知，因回扣
    因素被上訴人乃將已施作部分造價及未施作部分均各為浮報
    造價，以利增加給付及扣款，是兩造之工程估價自以最初無
    回扣預估之1,359,100元再加增作之部分價款（即二樓木板
    45,000元，修邊增30尺增2,400元，水槽白鐵增15尺加3,000
    元）合計為1,409,500元為正確，而其中１1/2”角管欄杆部
    分估價169,000元並未施作，兩造同意扣除，是系爭工程總
    價應為1,240,500元（計算式：1,409,500－169,000＝1,240
    ,500）。另上訴人甲○○於原審主張其已付工程款70萬元，
    然為被上訴人所否認，僅承認收訖工程款60萬元，上訴人甲
    ○○在原審坦承其無法提出已付70萬元之證明文件（原審扣
    除只60萬元；上訴人甲○○亦未據聲明不服），是本件只能
    認甲○○已給付被上訴人工程款60萬元，是上訴人合夥積欠
    被上訴人之工程款為640,500元（計算式：1,240,500－600,
    000＝640,500）。
七、按，承攬報酬應於工作交付時給付之，無須交付者，應於工
    作完成時給付之，民法第505條第一項定有明文。查系爭工
    程除１1/2”角管欄杆部分外，被上訴人均已施作完成並交
    付由上訴人乙○○占有出租他人使用中，上訴人並主張該未
    作之欄杆部分工程款應自工程總價部分扣除，是該欄杆部分
    ，乃已無庸施作，依上揭規定，上訴人合夥即有支付報酬之
    義務。又按，合夥財產不足清償合夥之債務時，各合夥人對
    於不足之額，連帶負其責任，為民法第661條所明定。查本
    件上訴人之合夥既已無財產，已如上述，從而被上訴人依上
    開法律規定，請求上訴人連帶給付上開640,500元欠款及自
    起訴狀繕本送達被上訴人之翌日（即九十五年十月六日）起
    至清償日止，按年息百分之五計算之利息，並無不合，應予
    准許。至逾上開請求部分，則為無理由，應予駁回。又兩造
    均陳明願供擔保聲請宣告假執行及免為假執行，於被上訴人
  　勝訴部分，經核均無不合，自應分別酌定相當之擔保金額，
    予以宣告之。就上開被上訴人之訴為有理由部分，原審為上
    訴人敗訴之判決，命上訴人連帶給付並分別酌定相當之擔保
    金額，為准予假執行及免為假執行之宣告，依法並無不合。
    上訴意旨就此部分，仍執陳詞，指摘原判決此部分為不當，
    聲明求予廢棄改判為無理由，應予駁回，惟被上訴人請求之
    給付逾640,500元（即651,700－640,500＝11,200元）本息
    部分，被上訴人之訴為無理由，原審誤依因回扣而浮報之估
    價單計算所得錯誤之結論仍命上訴人連帶給付，即有未洽，
    就此部分上訴人之上訴為有理由，爰由本院將原判決關於此
    部分予廢棄，並駁回被上訴人在原審關於此部分之訴及假執
    行之聲請。
、本件事實已臻明確，兩造其餘攻擊防禦方法，均與本件判決
　　結果不生影響，無一一審究必要，並此敘明。
肆、據上論結，本件上訴為一部有理由，一部無理由，依民事訴
    訟法第449條第1項、第450條、第79條、第85條第2項，判決
    如主文。
中　　華　　民　　國　　96　　年　　4 　　月　　17　　日
                  民事第三庭    審判長法　官　陳照德
                                      法　官  蔡王金全
                                      法　官  朱　樑
以上正本係照原本作成。
不得上訴。
                                      書記官　陳俞豪
中　　華　　民　　國　　96　　年　　4 　　月　　18　　日
                                                      Ｍ
